臺灣高等法院臺中分院刑事判決　　　　　　民國九十一年度重上更(一)字第二二四號
　　上　訴　人
　　即　被　告　丁○○
　　　　　　　（原名陳國棟）
　　指定辯護人　本院公設辯護人　甲○○
右上訴人因偽造有價證券案件，不服臺灣臺中地方法院中華民國八十八年六月十一日
第一審判決（民國八十七年度訴字第二二六三號，起訴案號：臺灣臺中地方法院檢察
署八十七年度偵字第一七五七八號），提起上訴，經判決後，由最高法院發回更審，
本院判決如左：
    主  文
原判決關於丁○○部分撤銷。
丁○○共同連續意圖供行使之用，而偽造有價證券，處有期徒刑年陸月。
如附表一所示之支票貳拾貳張及附表二所示空白支票拾壹張均沒收。
    事  實
一、丁○○（原名陳國棟日九十一年六月十日改名）與郭起發、金仲坤（經原審法院
    判處郭起發有期徒刑三年六月；金仲坤有期徒刑二年，緩刑四年確定），均明知
    渠等三人無自行填寫或授權他人填寫如附表一所示支票二十二張，及如附表二所
    示辛○○等人所有之空白支票十一紙，金額及發票日欄之權利，竟基於自己共同
    犯罪之意圖供不特定人行使之用，而推由與不知情購買該等支票之不詳姓名者，
    共同偽造有價証券之概括犯意聯絡，由丁○○先於民國（下同）八十七年六月間
    ，利用報紙刊登廣告方式，以行動電話000000000號為聯絡工具，而以
    每張新台幣（下同）一千元至四千五百元不等之價格，販賣已蓋有偽造印文之來
    源不明之如附表一及附表二所示空白支票十一紙，均係人頭支票（俗稱芭樂票）
    予郭起發，再推由郭起發自八十七年六月十五日起，利用報紙刊登廣告之同一方
    式，以行動電話Ｚ000000000號及呼叫器Ｚ000000000號為聯
    絡工具，與金仲坤共同將前揭所購得來源不明之空白人頭支票，連續以每張二千
    五百元至八千元不等之價格轉售予不詳姓名者共計二十二張，再由該等不詳姓名
    之買受人，於不詳時、地，自行分別在前開空白人頭支票上填寫發票日及金額如
    附表一所示合作金庫銀行大安分行己○○名義支票，偽造有價證券後，供週轉或
    購買貨品之用，而行使該等偽造之有價證券。嗣郭起發及金仲坤於八十七年八月
    十七日上午十一時四十分許，在臺中市○○○路與文心南一路口，擬再販售前揭
    空白人頭支票乙紙予張慈慧時，為警當場查獲，並扣得其等所有供犯罪所用如附
    表二所示蓋有戊○○、倫鈺實業股份有限公司（以下簡稱倫鈺公司）及負責人庚○○、己○○、張天錦、辛○○等人偽造印文之空白人頭支票十一紙，而查悉上
    情。
二、案經臺中市警察局第四分局報請臺灣臺中地方法院檢察署檢察官偵查起訴。
    理  由
一、訊據上訴人即被告丁○○（下稱被告丁○○），矢口否認有上開共同販賣支票之
    犯行，並辯稱渠身分證時常遺失，可能被他人冒名申請行動電話使用，渠並不認
    識郭起發及金仲坤，亦未販賣空白支票予郭起發等語。惟查：
(一)同案判刑確定被告郭起發於警訊、檢察官偵查中及原審、本院前審審理時，迭經
    指證被告丁○○確係出售人頭支票予渠之人，而判刑確定被告郭起發與被告丁○○並無怨隙，業為被告丁○○所承認在卷，衡情判刑確定被告郭起發應無故意誣
    陷被告丁○○之理由，被告丁○○上開空口所辯，已難採信。茲依郭起發於八十
    七年八月十七日檢察官偵查中所供販賣支票之丁○○即係口卡之人等語（見偵查
    卷三五頁），並於八十七年九月四日檢察官偵查中當庭指認被告丁○○無訛（見
    同上卷四六頁、四八頁），可見同案被告郭起發之供稱，尚非無憑，自堪採信。
(二)被害人辛○○於警訊時、檢察官偵查中指稱如附表二編號９、１０、之三紙支票
    係伊所失竊，失竊時係空白票，並未蓋用印鑑，印鑑同時被竊走，共有四十多張
    支票被竊等語，核與欲購買支票使用之張慈慧，於警訊時、檢察官偵查中證稱之
    情節相符。又附表二編號３、４、５、６支票之帳戶係己○○開設，編號７、８
    支票帳戶係丙○○開設，編號１支票帳戶係戊○○開設，編號２之支票帳戶係倫
    鈺公司，負責人為庚○○開設之情事，有檢察官調閱之合作金庫銀行大安分行八
    十七年九月五日合金安存字第三五四四號函、台中區中小企業銀行八十七年九月
    三日中南屯票字第一五一號函、中國國際商業銀行員林分行八十七年九月四日中
    銀員聯字第一三二號函、安泰商業銀行台中分行八十七年八月三十一日安中字第
    九一三號函在卷可稽（見偵查卷六二、六八、七四、八四頁），並經證人庚○○
    於檢察官偵查中供稱「該十萬元支票之金額、發票人簽章已經很久，無法確定，
    但筆跡應是我所寫」、「我之前曾有三張支票掛失，但是否是此張，我不敢確定
    」、「遺失那三張支票已忘了」等語（見偵查卷一一六、一一七頁），對照附表
    二所示支票十一張，除編號二之支票有金額之記載外，其餘均係只有印文之空白
    支票，編號七、八兩張支票上蓋用之印文「張天錦」與開設名義人「丙○○」並
    不相符，佐以扣案之自由時報五十五版剪報內容，可見同案被告郭起發所供該等
    支票係供販賣所用云云，尚堪採信。
(三)被害人辛○○於原審證稱：「支票上之章是我的，但不是支票印鑑章‧‧‧後來
　　查出來是我鄰居偷的，他說把我的支票賣給別人」等語（見原審卷四六頁），益
    見被害人辛○○上開三紙支票上所蓋用之印文非原先申請使用之支票章。又證人
    即警員何明憲、彭乾福於原審證稱：「依郭起發所供述之行動電話號碼，透過八
    號分機查使用人是陳國棟（現已改名丁○○），然後調口卡給郭起發指認，確定
    就是丁○○」、「先函送陳國棟」、「有試著打該行動電話，但未打通」等語，
    僅能證明查獲過程當時，並未打通該行動電話之情事，並不能進而推論同案判刑
    確定被告郭起發上開之指認有何瑕疵，則該等警員之證詞，不能為被告丁○○有
    利之認定。且經原審函查上開五個支票帳戶，有無申報掛失止付之情事，其中安
    泰銀行台中分行、中國國際商業銀行員林分行、臺中區中小企業銀行南屯分行，
    均函覆稱未有申報掛失止付之資料，此有該銀行之函文附卷可稽（見原審卷八六
    、八七、一二四頁），合作金庫銀行大安分行已函稱己○○有掛失000000
    0至0000000號空白支票（見同上卷一０九頁及本院更(一)字二二四號卷）
    ，經本院核對附表二編號３、４、５、６號支票號碼雖吻合，但證人即發票人己○○經原審囑託臺灣臺北地方法院訊問之結果，其結稱：「我開車下車辦事，門
    沒關，支票整本約六十多張均掉了，支票都是空白的，支票是用簽名的，不是蓋
    章的」等語，並經該分行九十一年十一月二十八日合金安存字第○九一○○五七
    二四號函稱，經執票提示如附表一所示支票二十二張之明細表，且有該分行檢送
    己○○開戶申請書、約定書、印鑑卡，均係簽名，不是蓋章可稽。（見原審卷一
    四八頁、見同上偵查卷第六二頁至六十四頁），又陽信商業銀行成功分行函稱有
    掛失0000000至0000000號空白支票（見同上卷一二六頁），惟依
    前所述，附表二編號９、１０、所示三紙支票之印文並非支票印鑑章。再者，證
    人即發票人戊○○經原審多次傳喚未到庭，依檢察官偵查卷所函調之開戶申請書
    上之印文，與支票上之印文核對，亦屬明顯不同，可見同案判刑確定被告郭起發
    所供該支票係作為販賣用等語，堪予採信。
(四)證人毛春棟於原審證稱其身分證有遺失，並有託人申辦行動電話等語在卷（見原
    審卷八一頁）。證人謝志民於原審亦證稱系爭000000000號行動電話是
    董維雄託渠辦理等語（見原審卷一六二頁），並有該行動電話申辦資料可據，而
    董維雄經原審傳喚未能出庭，經本院前審多次傳喚後，證人董維雄終於本院前審
    八十九年五月二十二日調查時證稱：「本來賣給毛春棟，後來他不買，賣給同行
    方子文，他稱買電話的人姓陳，開計程車」、「陳姓計程車司機只拿身分證影本
    ，隔三天來拿行動電話」、「該司機並非被告」、「電信局沒有留存身分證影本
    ，過完戶就還給客戶」等語，可見依該三位證人所供，辦理該行動電話過戶之人
    並未留存國民身分證影本，無法比對其身分證上之相片究係何人，則該人是否非
    被告丁○○，仍有疑問。況辦理之人與實際使用之人並非必然相同，則董維雄所
    供該辦理之人並非被告等語，仍難遽採為被告丁○○有利之認定。被告丁○○於
    本院前審八十九年六月二十七日審理庭所提出方子文之書狀，係審判外個人之陳
    稱，亦不足為被告有利之認定，併此敘明。又經原審調閱被告國民身分證補發之
    資料所示，被告計有八筆之補發資料可查，被告於本院前審復供稱其未向警方報
    案遺失國民身分證，則被告以其國民身分證多次遺失為由，並提出臺灣臺北地方
    法院檢察署偵辦八十七年度偵字第一九五五八號等詐欺案件檢察官不起訴處分書
    （見原審卷一三０頁），主張該行動電話非伊所申辦並持用云云，仍難遽信。
(五)同案判刑確定被告郭起發於本院前審八十八年十一月十八日、八十九年五月四日
    調查時，仍供稱附表二所示十一張等支票確係向被告丁○○所購買，且供稱以行
    動電話聯絡後，約三、五分鐘或半個小時即能與被告見面取貨等語（見本院前審
    卷四三頁背面、一一０頁），則雖郭起發於原審判決附表二編號２所示之支票來
    源並非被告，自難因郭起發之附表二編號１、２之支票來源不同之單純事實，而
    反證郭起發上開多次之證詞不可採，是此情事，不能為被告丁○○有利之認定。
    至於本院前審調閱被告之臺北住處電話0000000000號，其八十七年七
    月一日起至八十八年五月三十一日止之通聯記錄已逾保存期限，被告自承使用之
    行動電話0000000000號，其八十八年四月以前之通聯紀錄已查無資料
    之情事，有本院前審函查之函文可憑（見本院前審卷五六頁、八六頁），雖未能
    核對查明該電話是否有與000000000行動電話通話之依憑，且被告雖設
    籍臺北市，但此等情事，均不能為被告未與判刑確定被告郭起發共同犯罪有利之
    認定，附此敘明。是被告上開空口否認與郭起發不認識，雙方間並無往來等語之
    辯詞，核係嗣後畏罪卸責之詞，難以採信。
(六)茲按發票日、金額均為支票之必要記載事項，如有欠缺即失支票之效力。又該票
    據之應記載事項，未經發票人授權或同意而逕以填寫，就踰越授權範圍，仍屬偽
    造有價證券（參照最高高法院七十二年台上字第七一一二號判決要旨）。依上所
    述，系爭附表一及附表二所示之支票，其發票人之印文與申請開戶印鑑卡之支票
    印文並不相同，其金額大多係空白，被告復未能持有授權使用之證明，佐以購買
    支票使用之張慈慧所供購買使用之目的，可見該支票確未經支票所有人之同意或
    授權使用甚明，其必定會因印鑑不符及存款不足而退票，亦為被告丁○○及判刑
    確定被告等所能預見，則本件被告丁○○等雖未直接偽造系爭空白人頭支票，然
    渠等既明知自己並無自行填寫或授權他人填寫前開空白人頭支票金額及到期日欄
    之權限，仍將前揭空白人頭支票出售予不知情不特定人，允由該等不特定之買受
    人自行填寫支票金額及到期日（如附表一所示）完成後使用，亦難謂渠等無不確
    定之犯罪故意，被告丁○○上開共同犯行，自堪認定。至該等支票於購買者填載
    完成使用後能否兌現，與被告丁○○上開罪責並不相涉。且同案判刑確定被告郭
    起發前已販賣出去之支票現僅附表一所示支票二十二張，其餘已乏留存之支票資
    料可供查證係何帳戶，則該等支票是否可兌現或不能兌現，售價有何差異，仍無
    礙上開之認定，則本院前審指定公設辯護人辯稱該販售之支票可能經人有心培養
    後販賣牟利，購買者任意填寫日期等應已得授權，被告應係無罪等語，尚非可採
    ，併此敘明。
二、核被告丁○○所為，係犯刑法第二百零一條第一項之偽造有價證券罪。被告丁○○與判刑確定被告等所犯行使之低度行為，應為偽造之高度行為所吸收，不另論
    罪。且被告丁○○以自己共同犯罪之意思與同案判刑確定被告郭起發、金仲坤等
    二人事先同謀，而推由不知情，購買支票使用之不特定人，實施上開偽造有價證
    券罪、行使偽造有價證券罪，均應論以共同正犯（參照大法官會議釋字第一○九
    號解釋），且係屬間接正犯。被告丁○○等多次偽造有價證券之犯行，時間緊接
    ，犯罪構成要件相同，顯係基於概括犯意為之，為連續犯，應依刑法第五十六條
    規定，以一罪論，並加重其刑。
三、原審判決認被告丁○○犯罪事證明確，予以論罪科刑，固非無見。惟查：(一)原審
    竟未查明如附表一所示二十二張偽造合作金庫銀行大安分行偽造發票人己○○名
    義之支票發票日期（即票面上記載日期）金額等詳情，且未敘明由被告丁○○與
    判刑確定被告郭起發、金仲坤等三人共謀，推由購買空白支票不知情者偽造，為
    間接正犯，尚有違誤。(二)附表二所示支票十一張僅蓋有偽造發票人之印文，並無
    記載支票之金額及發票年月日等支票絕對必要記載事項，既尚未記載完全，僅係
    供轉售偽造支票之預備之用；該部分即無成立偽造有價證券罪之餘地（參照最高
    法院九十年度台上字第二九五七號、九十年度台上字第七一八六號判決要旨）。
    原審判決認已成立偽造有價證券，並依刑法第二百零五條宣告沒收，亦有欠當。
    (三)又本件檢察官起訴意旨謂被告丁○○與判刑確定被告郭起發、金仲坤及其他買
    受空白支票之不詳姓名者，共同偽造支票五十餘張而為行使等情，除附表一所示
    支票二十二張外，經合作金庫銀行大安分行九十一年十一月二十八日合金存字第
    ○九一○○五七二四號函覆本院可認偽造明確外，其餘如附表二所示金融機關並
    無有其他偽造支票經提示之資料，是被告丁○○等被訴其他尚有偽造支票三十餘
    張，並無其他積極證據足資證明，因檢察官認係被告丁○○等被訴連續偽造有價
    證券之部分行為，有裁判上一罪之關係，爰不另為被告丁○○無罪之諭知，原審
    判決未查明並於理由欄內明白敘逑，亦有欠當。(四)再按刑法第五十九條之酌量減
    輕其刑，必於犯罪之情狀，在客觀上足以引起一般同情，認為宣告法定最低度刑
    期猶嫌過重者始有其適用（最高法院五十一年台上字第八九九號判例意旨參照）
    。原判決認定被告丁○○與郭起發、金仲坤等人共同販賣空白支票六十餘張予他
    人偽造成支票行使等情，則顯見被告丁○○犯罪情節並非輕微，且其於原審偵審
    中並未坦承犯行，足見其犯罪後態度不佳，原判決遽認其販賣支票輕微，犯罪情
    狀在客觀上足以引起一般同情，依刑法第五十九條規定酌量減輕其刑，亦有適用
    法則不當之違誤。被告丁○○提起上訴意旨否認有上開共同犯行，雖無可取，但
    原判決關於被告丁○○部分既有上開各點之可議，即屬無可維持，應由本院就被
    告丁○○部分撤銷改判。爰審酌被告丁○○犯罪之動機、目的、手段、犯罪所生
    之危害、犯罪後之態度等一切情狀，量處如主文第二項所示之刑，以示懲儆。末
    查如附表一所示偽造之支票二十二張，應依刑法第二百零五條之規定宣告沒收；
    又附表二所示之支票十一張，均未完成發票行為，並非偽造之有價證券，惟係被
    告丁○○等人共犯本罪所用之物，且屬共同被告郭起發等人所有，爰依刑法第三
    十八條第一項第二款規定宣告沒收。
四、據上論結：應依刑事訴訟法第三百六十九條第一項前段、第三百六十四條、第二
    百九十九條第一項前段，刑法第二十八條、第五十六條、第二百零一條第一項
    第二百零五條第三十八條第一項第二款，罰金罰鍰提高標準條例第一條前段，
    判決如主文。
本案經檢察官乙○○到庭執行職務。
中        華        民        國  九 十 一  年    十二    月　 二十四   日
                                  臺灣高等法院臺中分院刑事第一庭
                                        審判長法  官　陳　紀　綱
                                              法  官　陳　登　源
                                            法  官　方　艤  駐
右正本證明與原本無異。
如不服本判決應於收受送達後十日內向本院提出上訴書狀，其未敘述上訴之理由者並
得於提起上訴後十日內向本院補提理由書（均須按他造當事人之人數附繕本）。
                                              書記官　江　玉　萍
中        華        民        國  九 十 一  年    十二    月　 二十五   日
附錄本案論罪科刑法條：
刑法第二百零一條第一項：
意圖供行使之用，而偽造、變造公債票，公司股票或其他有價證券者，處三年以上十
年以下有期徒刑，得併三千元以下罰金。
                                                                        Ｋ
附表一：（偽造己○○名義簽發合作金庫銀行大安分行之支票）
┌──┬────┬────┬──────┬────┬──────┐
│編號│ 提示日 │ 票 號  │  金  額    │票面上記│提 示 銀 行 │
│    │        │        │（新台幣元）│載日期  │（簡稱）    │
├──┼────┼────┼──────┼────┼──────┤
│ １ │87/07/09│0000000 │55,000      │87/07/09│華銀新生    │
├──┼────┼────┼──────┼────┼──────┤
│ ２ │87/07/16│0000000 │150,000     │87/07/16│台新京東    │
├──┼────┼────┼──────┼────┼──────┤
│ ３ │87/07/22│0000000 │300,000     │87/07/22│一銀北投    │
├──┼────┼────┼──────┼────┼──────┤
│ ４ │87/07/27│0000000 │2,000       │87/07/21│竹企內湖    │
├──┼────┼────┼──────┼────┼──────┤
│ ５ │87/07/27│0000000 │137,500     │87/07/27│北銀士林    │
├──┼────┼────┼──────┼────┼──────┤
│ ６ │87/07/29│0000000 │500,000     │87/07/29│合庫東台北  │
├──┼────┼────┼──────┼────┼──────┤
│ ７ │87/07/31│0000000 │500,000     │87/07/31│萬泰儲蓄部  │
├──┼────┼────┼──────┼────┼──────┤
│ ８ │87/08/06│0000000 │150,000     │87/07/30│陽信中興    │
├──┼────┼────┼──────┼────┼──────┤
│ ９│87/08/20│0000000 │237,000     │87/08/20│二信信義    │
├──┼────┼────┼──────┼────┼──────┤
│ １０ │87/08/25│0000000 │116,000     │87/08/25│農銀中和    │
├──┼────┼────┼──────┼────┼──────┤
│  │87/08/25│0000000 │110,000     │87/08/25│華銀埔乾    │
├──┼────┼────┼──────┼────┼──────┤
│  │87/08/25│0000000 │110,000     │87/08/25│省企劍潭    │
├──┼────┼────┼──────┼────┼──────┤
│  │87/08/31│0000000 │52,000      │87/08/30│省企營業部  │
├──┼────┼────┼──────┼────┼──────┤
│  │87/08/31│0000000 │130,000     │87/08/30│中信三重    │
├──┼────┼────┼──────┼────┼──────┤
│  │87/08/31│0000000 │343,000     │87/09/05│彰銀建成    │
├──┼────┼────┼──────┼────┼──────┤
│  │87/09/15│0000000 │160,000     │87/09/15│合庫營業部  │
├──┼────┼────┼──────┼────┼──────┤
│  │87/09/17│0000000 │300,000     │87/09/17│合庫營業部  │
├──┼────┼────┼──────┼────┼──────┤
│  │87/10/17│0000000 │45,000      │87/09/30│亞太永和    │
├──┼────┼────┼──────┼────┼──────┤
│  │87/11/09│0000000 │158,000     │87/11/09│大眾新莊    │
├──┼────┼────┼──────┼────┼──────┤
│  │87/12/07│0000000 │20,000      │87/12/06│華銀泰山    │
├──┼────┼────┼──────┼────┼──────┤
│  │88/03/01│0000000 │300,000     │88/02/28│合庫三重    │
├──┼────┼────┼──────┼────┼──────┤
│  │88/03/01│0000000 │923,865     │88/02/28│陽信社中    │
└──┴────┴────┴──────┴────┴──────┘
附表二：
┌──┬─────┬────┬───┬───┬──────────┬─────┐
│編號│支票號碼  │ 帳號   │發票日│ 面額 │ 付款人           │  發票人  │
├──┼─────┼────┼───┼───┼──────────┼─────┤
│ １ │AG0000000 │7503-9  │ 空白 │ 空白 │安泰商業銀行臺中分行│  戊○○  │
├──┼─────┼────┼───┼───┼──────────┼─────┤
│ ２ │YLB0000000│507-8   │ 空白 │十萬元│中國商業銀行員林分行│  倫鈺公司│
├──┼─────┼────┼───┼───┼──────────┼─────┤
│ ３ │QS0000000 │10800-0 │ 空白 │ 空白 │合作金庫銀行大安銀行│  己○○  │
├──┼─────┼────┼───┼───┼──────────┼─────┤
│ ４ │QS0000000 │ 同右   │ 空白 │ 空白 │    同  右          │  同  右  │
├──┼─────┼────┼───┼───┼──────────┼─────┤
│ ５ │QS0000000 │ 同右   │ 空白 │ 空白 │    同  右          │  同  右  │
├──┼─────┼────┼───┼───┼──────────┼─────┤
│ ６ │QS0000000 │ 同右   │ 空白 │ 空白 │    同  右          │  同  右  │
├──┼─────┼────┼───┼───┼──────────┼─────┤
│ ７ │ 0000000  │ 615-3  │ 空白 │ 空白 │台中企業銀行南屯分行│  張天錦  │
├──┼─────┼────┼───┼───┼──────────┼─────┤
│ ８ │ 0000000  │ 同右   │ 空白 │ 空白 │    同  右          │  同  右  │
├──┼─────┼────┼───┼───┼──────────┼─────┤
│ ９ │AA0000000 │1103-0  │ 空白 │ 空白 │陽信商業銀行成功分行│  辛○○  │
├──┼─────┼────┼───┼───┼──────────┼─────┤
│ １０ │AA0000000 │ 同右   │ 空白 │ 空白 │    同  右          │  同  右  │
├──┼─────┼────┼───┼───┼──────────┼─────┤
│  │AA0000000 │ 同右   │ 空白 │ 空白 │    同  右          │  同  右  │
└──┴─────┴────┴───┴───┴──────────┴─────┘
                                                                          Ｋ
